【裁判字號】    92,易,136
【裁判日期】    920414
【裁判案由】    妨害兵役
【裁判全文】
臺灣臺中地方法院刑事判決                          九十二年度易字第一三六號
    公  訴  人  臺灣臺中地方法院檢察署檢察官
    被      告  甲○○
右列被告因妨害兵役案件，經檢察官聲請簡易判決處刑（九十一年度偵字第二０八三
四號），本院臺中簡易庭認不宜逕以簡易判決處刑，移由本院刑事庭依通常程序審理
，本院判決如左：
    主  文
甲○○無罪。
    理  由
一、公訴意旨略以：被告甲○○係臺中市後備司令部列管之後備軍人，原住臺中市○
    區○○里○○○鄰○○街二六六號，其於不詳時間將居住處所遷移，無故不依規
    定申報，致使臺中市後備司令部所發指定應於民國九十一年七月三十一日上午八
    時，前往臺中縣烏日鄉○○村○○路七四四號成功嶺營區報到之召集符號精誠四
    六之四號、召集令編號００二一號之教育召集令無法送達。因認被告涉有修正後
    妨害兵役治罪條例第十條第三項、第一項第三款之罪嫌，應依同條例第六條第一
    項規定論處。
二、查妨害兵役治罪條例於九十一年六月二十六日業經修正公布，並自同年月二十八
    日起施行。惟本件被告甲○○已供承其自九十一年一月十五日起，即自戶籍地即
    臺中市○區○○街二六六號遷移至現居地即臺中市○○區○○路二段四巷二弄二
    十四號，臺中市後備司令部所發出通知被告於九十一年七月三十一日前往臺中縣
    烏日鄉○○村○○路七四四號成功嶺營區報到參加教育召集之教育召集令，則係
    於九十一年七月二十一日、二十二日委由臺中市警察局第二分局育才派出所警員
    留置送達於被告之戶籍地址等情，有本院審判筆錄一份及臺中市後備司令部列管
    後備軍人行方不明移送法辦年籍表一紙在卷可稽，可知被告於遷移住居所之行為
    後，法律業已修正。惟修正前該條例第十一條第一項第三款原規定：「後備軍人
    有左列行為之一者，處一年以下有期徒刑、拘役或三百元以下罰金：三居住處所
    遷移，無故不依規定申報者。」第三項：「後備軍人犯第一項之罪或國民兵犯第
    二項之罪，致使召集令無法送達者，以意圖避免召集論；分別依第六條、第七條
    科刑。」同條例第七條第一項規定：「意圖避免教育召集或勤務召集，而有左列
    行為之一者，處三年以下有期徒刑：一捏造免役、除役、轉役或免除召集原因者
    。二故意毀傷身體者。三無故拒絕接受召集令者。四無故逾應召期限二日者。五
    使人頂替本人應召者。」。修正後之妨害兵役治罪條例，將原第十一條之規定移
    置第十條，將原第七條之規定移置第六條，修正後第十條第一項第三款規定：「
    後備軍人『意圖避免召集處理』有下列行為之一者，處一年以下有期徒刑、拘役
    或科新臺幣九萬元以下罰金：三居住處所遷移，無故不依規定申報者。」第三項
    ：「後備軍人犯第一項之罪或國民兵犯前項之罪，致使召集令無法送達者，以意
    圖避免召集論；分別依第五條或第六條科刑。」。修正後第六條第一項規定：「
    意圖避免教育召集或勤務召集，而有下列行為之一者，處三年以下有期徒刑：一
    捏造免役、除役、轉役或免除召集原因者。二毀傷身體者。三拒絕接受召集令者
    。四應受召集，無故逾應召期限二日者。五使人頂替本人應召者。」比較新舊法
    結果，修正後第十條第三項、第一項除就本罪行為人之主觀要件即「意圖避免召
    集處理」予以明文化外，其餘規定均與修正前第十一條第三項、第一項之規定相
    同；修正後第六條第一項規定之刑罰則與修正前第七條第一項之刑罰相同，則因
    修正後第十條第三項、第一項之條文，因須有避免召集處埋之意圖，始能構成犯
    罪，在科刑時，修正後之第十條第一項、第三項亦成為第六條第一項之構成要件
    ，顯然修正後之條文較有利於行為人，自應適用裁判時法即修正後之條文，合先
    明。
三、次按犯罪事實應依證據認定之，無證據不得推定其犯罪事實；又不能證明被告犯
    罪者，應諭知無罪之判決，刑事訴訟法第一百五十四條、第三百零一條第一項分
    別定有明文。次按事實之認定，應憑證據，所謂證據，須適於為被告犯罪事實之
    證明者，始得採為斷罪資料，如未能發現相當證據，或證據不足以證明，自不能
    以推測或擬制之方法以為裁判基礎；又認定不利於被告之事實，須依積極證據，
    苟積極證據不足為不利於被告事實之認定時，即應為有利於被告之認定，更不必
    有何有利之證據，最高法院五十三年臺上字第二七五０號、三十年上字第八一六
    號、四十年臺上字第八六號分別著有判例可資參照。而依修正後妨害兵役治罪條
    例第十條第三項、第一項第三款之規定，可知該條之罪係屬刑事法上之目的犯，
    須以意圖避免召集處理，遷移居住處所而無故不依規定申報為其構成要件。故行
    為人倘無避免召集處理之意圖，縱因疏失而未申報遷移住所致令徵集令無法送達
    ，亦不得遽以該罪相繩。
四、公訴人認被告甲○○涉有右開犯行，無非係以證人即臺中市警察局第二分局育才
    派出所警員廖宜男之證述、教育召集令、臺中市後備司令部列管後備軍人行方不
    明移送法辦年籍表、召集令交付通知書等件，資為論據。訊之被告對於九十一年
    七月間仍設籍臺中市○區○○街二六六號，但自九十一年一月十五日起實已遷移
    居住在臺中市○○區○○路二段四巷二弄二十四號址，且未依規定申報新址等事
    實，固坦承不諱，但堅詞否認有何妨害兵役之犯行，辯稱：九十一年舊曆年後，
    即與伊父親前去花蓮工作，全家自戶籍地遷至昌平路址，曾委由伊母親辦理戶籍
    變更事宜，但因尚未能提出昌平路住處之稅單，才遲遲無法辦理戶籍變更登記等
    語。
五、經查：
（一）被告係後備軍人，為臺中市後備司令部於九十一年六月十九日所發召集符號為
      精誠四六之四號，召集令編號為００二一號教育召集令之應召員，本應依指定
      日期即九十一年七月三十一日上午八時，前往臺中縣烏日鄉○○村○○路七七
      四號成功嶺營區報到，參加為期十日之教育召集，但因被告於九十一年一月十
      五日起，已遷移當時之戶籍地址即臺中市○區○○街二六六號，而未申報，致
      使臺中市警察局第二分局育才派出所警員廖宜勇就該次教育召集令僅能為留置
      送達，無法實際通知被告，被告亦未遵期報到等情，業據被告供明在卷，核與
      證人廖宜勇於偵查中證述之情節相符，並有教育召集令一聯、臺中市後備司令
      部列管後備軍人行方不明移送法辦年籍表、召集令交付通知書各一份附卷可稽
      。則被告確有遷移居住處所，而未依規定申報之情事，固臻明確。
（二）惟查：
  １、被告於九十一年一月十五日起即舉家遷移，另租賃居住在臺中市○○區○○路
      二段四巷二弄二十四號址一節，業據其提出房屋租賃契約書一份可資佐憑。又
      按凡辦理戶籍遷入（住址變更、初設戶籍）登記單獨成立一戶者，須具備下列
      書件之一，始可受理登記（附繳證件均須查驗正本）：(1)遷入自己所有之房屋
      者，憑房屋所有權狀、最近一期房屋稅單、最近六個月內買賣契約書或其他足
      資證明所有權之證明文件申辦。(2)遷入租賃他人房屋者，憑本人、配偶或直系
      血親名義承租經法院公證之租賃契約書，未經法院公證之租賃契約書應同時檢
      附出租人之房屋所有權狀或最近一期房屋稅單、最近六個月內買賣契約書申辦
      。（臺中市北屯區戶政事務所戶籍登記申請須知可參）。再考之被告甲○○甫
      於九十一年一月十五日遷移至昌平路址居住，離臺中市後備司令部於九十一年
      六月十九日所發出之前開教育召集令之時間，僅約半年，時日尚短，則其辯稱
      ：已由伊母親辦理戶籍變更手續，但因尚未能提出該新址之稅單文件，才無法
      辦理戶籍遷移登記等語，顯非無據，堪予信採。從而，被告既係受限於申辦戶
      籍變遷登記之應備文件不齊，始未能辦理戶籍遷徙登記，則其未依規定申報住
      居處所遷移一事，在主觀上是否有避免前開教育召集令之意圖，自非無疑。
  ２、再者，被告係於本件教育召集令前之六個月即已自原戶籍地址，遷移至現居地
      ，且係舉家遷移，而非個人單獨遷出一節，除據被告供陳明確外，並有卷附之
      房屋租賃契約書一份足資參佐，堪認被告遷移至現居地即昌平路址，應係家人
      共同決定或依家中長輩之意見而為之，且依常理，被告亦無單純為逃避數月後
      只有十天之教育召集，即舉家遷移之理。是以被告雖遷移居住處所，而未依規
      定申報，但依前述，仍難遽認被告在主觀上有何意圖避免召集處理之犯意。
（三）綜上所述，公訴人所舉之證據僅能證明被告確有遷移居住處所，未依規定申報
      之事實，但就被告主觀上係基於意圖避免召集處理一節，則未能提出確切之證
      據以實其說，本院復查無其他積極證據足認被告有何公訴人所指故意妨害兵役
      之犯行，揆諸前揭說明，尚無法證明被告犯有修正後妨害兵役治罪條例第十條
      第三項、第一項第三款之罪。從而，自無從依同條例第六條第一項規定，予以
      論罪科刑，應依法諭知被告無罪之判決。
據上論斷，應依刑事訴訟法第四百五十二條、第三百零一條第一項，判決如主文。
中      華      民      國      九十二      年     四    月     十四    日
                                臺灣臺中地方法院刑事第二庭
                                    法  官  莊  嘉  蕙
右正本證明與原本無異。
如不服本判決，應於送達後十日內向本院提出上訴狀（須附繕本），上訴於臺灣高等
法院臺中分院。
                                    書記官
中      華      民      國      九十二      年    四     月     十四    日


司法院資訊處製作；財團法人民間司法改革基金會備份。
